---
title: "Buchempfehlungen mit dem Apriori-Algorithmus"
subtitle: "Demonstration am Beispiel des Book-Crossing-Datensatzes"
author: "Tom Alby"
date: today
lang: de
format:
  html:
    embed-resources: true
    toc: true
    code-fold: false
execute:
  warning: false
  message: false
---

```{r}
#| label: setup
#| output: false
# install.packages(c("arules", "arulesViz"))  # einmalig
library(arules)
```

## Die Idee: Warenkorbanalyse für Bücher

Der Apriori-Algorithmus (Agrawal & Srikant, 1994) sucht **häufige Itemsets** in
Transaktionsdaten und leitet daraus **Assoziationsregeln** ab — klassisch:
„Wer Windeln kauft, kauft auch Bier." Übertragen auf Book-Crossing:

> Eine **Transaktion** = alle Bücher, die ein:e Nutzer:in bewertet hat.
> Eine **Regel** = „Wer *Angels & Demons* gelesen hat, hat oft auch
> *The Da Vinci Code* gelesen."

Das ist Data Mining im Sinne von Mandl (Kap. 2): Mustersuche in strukturierten
Daten, **unüberwacht** — wir geben keine Zielvariable vor, der Algorithmus
findet die Muster selbst.

## Die drei Kennzahlen von Hand

Bevor wir den Algorithmus laufen lassen, das Prinzip an einem
Mini-Beispiel mit 8 Leser:innen:

```{r}
#| label: mini-beispiel
mini <- list(
  u1 = c("Da Vinci Code", "Angels & Demons"),
  u2 = c("Da Vinci Code", "Angels & Demons", "Life of Pi"),
  u3 = c("Da Vinci Code", "Life of Pi"),
  u4 = c("Angels & Demons", "Da Vinci Code"),
  u5 = c("Life of Pi"),
  u6 = c("Da Vinci Code"),
  u7 = c("Angels & Demons", "Da Vinci Code"),
  u8 = c("Life of Pi", "Bridget Jones")
)
```

Betrachten wir die Regel **{Angels & Demons} → {Da Vinci Code}**:

* **Support** = Anteil der Transaktionen, die *beide* Bücher enthalten:
  4 von 8 = **0,5**
* **Konfidenz** = Wie oft die Regel zutrifft, *wenn* die linke Seite vorliegt:
  4 von 4 Angels-&-Demons-Leser:innen haben auch Da Vinci Code = **1,0**
* **Lift** = Konfidenz geteilt durch die Basisrate von Da Vinci Code (6/8 = 0,75):
  1,0 / 0,75 = **1,33** — Angels-&-Demons-Leser:innen lesen Da Vinci Code
  1,33-mal häufiger als der Durchschnitt. Lift > 1 heißt: echter Zusammenhang,
  nicht nur Popularität.

Dasselbe mit `arules`:

```{r}
#| label: mini-arules
trans_mini <- as(mini, "transactions")
regeln_mini <- apriori(trans_mini,
  parameter = list(supp = 0.3, conf = 0.7, minlen = 2),
  control = list(verbose = FALSE))
inspect(sort(regeln_mini, by = "lift"))
```

**Warum heißt es „Apriori"?** Der Algorithmus nutzt das
Apriori-Prinzip: Wenn {A, B} selten ist, kann {A, B, C} nicht häufig sein.
So muss er nicht alle $2^n$ Buchkombinationen prüfen — bei 271.000 Büchern
im Book-Crossing-Datensatz wäre das sonst hoffnungslos.

## Ein Book-Crossing-ähnlicher Datensatz

Für die Demonstration simulieren wir 400 Nutzer:innen mit realistischen
Lesemustern: drei Genre-Cluster (Dan-Brown-Thriller, Harry Potter,
Frauenromane der frühen 2000er) plus Rauschen. Die Titel sind echte
Bestseller aus dem Book-Crossing-Datensatz — inklusive **Wild Animus**,
dem meistbewerteten Buch des Datensatzes (es wurde damals massenhaft
kostenlos verteilt, was wir mit einer 35-%-Wahrscheinlichkeit nachbilden).

```{r}
#| label: simulation
set.seed(42)

thriller <- c("The Da Vinci Code", "Angels & Demons",
              "Digital Fortress", "Deception Point")
potter   <- c("Harry Potter und der Stein der Weisen",
              "Harry Potter und die Kammer des Schreckens",
              "Harry Potter und der Gefangene von Askaban")
romane   <- c("The Secret Life of Bees",
              "Divine Secrets of the Ya-Ya Sisterhood",
              "The Lovely Bones", "Where the Heart Is")
diverse  <- c("Wild Animus", "Life of Pi", "The Catcher in the Rye",
              "A Painted House", "Bridget Jones's Diary", "The Firm")

n <- 400
koerbe <- vector("list", n)
for (i in seq_len(n)) {
  b <- character(0)
  r <- runif(1)
  if (r < 0.30) {                                  # Thriller-Fan
    b <- sample(thriller, sample(c(2, 3, 3, 4), 1))
  } else if (r < 0.55) {                           # Potter-Fan
    b <- sample(potter, sample(c(2, 3, 3), 1))
  } else if (r < 0.80) {                           # Romane-Fan
    b <- sample(romane, sample(c(2, 3, 3), 1))
  }                                                # sonst: nur Diverses
  b <- union(b, sample(diverse, sample(c(0, 1, 1, 2), 1)))
  if (runif(1) < 0.35) b <- union(b, "Wild Animus")
  koerbe[[i]] <- b
}
koerbe <- koerbe[lengths(koerbe) >= 2]   # Nutzer mit < 2 Büchern raus
trans  <- as(koerbe, "transactions")
summary(trans)
```

Welche Bücher kommen am häufigsten vor?

```{r}
#| label: itemfreq
#| fig-height: 4
itemFrequencyPlot(trans, topN = 10, cex.names = 0.7,
                  main = "Häufigste Bücher im simulierten Datensatz")
```

Wild Animus liegt vorn — **hoher Support sagt nichts über
Empfehlungsqualität**. Genau dafür brauchen wir Konfidenz und Lift.

## Apriori laufen lassen

```{r}
#| label: apriori
regeln <- apriori(trans,
  parameter = list(supp = 0.05, conf = 0.6, minlen = 2),
  control = list(verbose = FALSE))
regeln
```

Die Top-Regeln nach Lift:

```{r}
#| label: top-regeln
inspect(head(sort(regeln, by = "lift"), 10))
```

Drei Beobachtungen, die sich für die Diskussion eignen:

1. **Die Genre-Cluster werden sauber gefunden** — Harry-Potter-Bände
   sagen einander mit Konfidenz über 0,9 voraus, die Dan-Brown-Titel
   bilden ein eigenes Regelbündel. Der Algorithmus „kennt" keine Genres,
   er findet sie in den Co-Occurrences.
2. **Wild Animus taucht in vielen Regeln als Beifang auf** (hoher Support),
   aber Regeln, die *nur* auf Wild Animus basieren, haben einen Lift nahe 1 —
   Popularität ohne Zusammenhang:

```{r}
#| label: wild-animus
wa <- subset(regeln, lhs %in% "Wild Animus" & size(lhs) == 1)
inspect(sort(wa, by = "lift"))
```

3. **Empfehlung in der Praxis:** Für Nutzer:innen, die
   *The Secret Life of Bees* gelesen haben, lassen sich die passenden
   Regeln direkt abfragen:

```{r}
#| label: empfehlung
empf <- subset(regeln, lhs %ain% "The Secret Life of Bees")
inspect(head(sort(empf, by = "confidence"), 5))
```

## Auf den echten Daten (zu Hause nachrechnen)

Der gleiche Code funktioniert auf dem echten Book-Crossing-Datensatz —
mit den in der Konsultation besprochenen Datenqualitäts-Hürden.
Dieser Chunk wird hier nicht ausgeführt:

```{r}
#| label: echte-daten
#| eval: false
ratings <- read.csv("BX-Book-Ratings.csv", sep = ";",
                    fileEncoding = "latin1")
books   <- read.csv("BX-Books.csv", sep = ";",
                    fileEncoding = "latin1", quote = "\"")

# Wichtig: Rating 0 ist implizit (erfasst, nicht bewertet).
# Für "hat gelesen" können wir alle Zeilen nutzen; für "mochte"
# nur explizite Ratings, z. B. >= 7:
gelesen <- merge(ratings, books[, c("ISBN", "Book.Title")], by = "ISBN")

koerbe_real <- split(gelesen$Book.Title, gelesen$User.ID)
koerbe_real <- lapply(koerbe_real, unique)          # ISBN-Dubletten!
koerbe_real <- koerbe_real[lengths(koerbe_real) >= 2]
trans_real  <- as(koerbe_real, "transactions")

# Achtung Sparsity: bei 271.000 Büchern muss der Support winzig sein,
# sonst findet Apriori nichts. Mit der Stellschraube supp experimentieren:
regeln_real <- apriori(trans_real,
  parameter = list(supp = 0.001, conf = 0.5, minlen = 2))
inspect(head(sort(regeln_real, by = "lift"), 20))
```

Erwartbare Befunde auf den echten Daten: Buchserien (Harry Potter,
Herr der Ringe, Left Behind) dominieren die Top-Regeln, Wild Animus hat
den höchsten Support bei mieser Bewertung, und ohne `unique()` und
ISBN-Bereinigung empfehlen wir Leuten dasselbe Buch in anderer Auflage.

## Grenzen — Diskussionsstoff

* **Apriori personalisiert nicht wirklich:** Es findet globale Regeln,
  kein individuelles Profil. Collaborative Filtering geht einen Schritt
  weiter (Ähnlichkeit zwischen Nutzer:innen statt fester Regeln).
* **Cold Start:** Für neue Bücher ohne Bewertungen gibt es keine Regeln.
* **Feedback-Schleife:** Empfehle ich nur Häufiges, wird Häufiges noch
  häufiger — wollen Bibliotheken das, oder ist Serendipität ein eigener Wert?
* **Datenschutz:** Transaktionen = Ausleihhistorien. Was unterscheidet
  unser Vorgehen von Amazon — und was sollte es unterscheiden?

---

*Reproduzierbar mit `quarto render apriori_buchempfehlungen.qmd` —
benötigt R mit dem Paket `arules`.*
