---
title: "Notebook zur Data Mining-Konsultation"
format:
  html:
    df-print: paged
    toc: true
    toc-depth: 2
---

```{r}
library(tidyverse)
```

```{r}
library(readr)
books <- read_delim("../statistik/data/Archiv/BX-Books.csv",
    delim = ";", escape_double = FALSE, col_types = cols(`Year-Of-Publication` = col_integer(),
        `Image-URL-S` = col_skip(), `Image-URL-M` = col_skip(),
        `Image-URL-L` = col_skip()), trim_ws = TRUE,
    locale = locale(encoding = "Latin1"))

users <- read_delim("../statistik/data/Archiv/BX-Users.csv",
    delim = ";", escape_double = FALSE, col_types = cols(Age = col_integer()),
    trim_ws = TRUE,
    locale = locale(encoding = "Latin1"))

ratings <- read_delim("../statistik/data/Archiv/BX-Book-Ratings.csv",
    delim = ";", escape_double = FALSE, col_types = cols(`Book-Rating` = col_integer()),
    trim_ws = TRUE,
    locale = locale(encoding = "Latin1"))
```

## Datensätze verbinden

Der Book-Crossing-Datensatz (Ziegler et al. 2005) besteht aus drei Tabellen:
Nutzer:innen, Bücher und Bewertungen. Sie werden über die ISBN bzw. die
User-ID miteinander verbunden. Dabei treffen wir zwei Entscheidungen, die
wir festhalten müssen: Erstens bedeutet eine Bewertung von 0 nicht „sehr
schlecht", sondern „erfasst, aber nicht benotet". Für alle Analysen, die
mit Noten rechnen, legen wir deshalb das Objekt `explizit` an, das nur die
echten Noten (1–10) enthält. Zweitens fallen beim Verbinden alle Bewertungen
weg, deren ISBN in der Büchertabelle fehlt — der Datensatz wird dadurch
kleiner, und das sollte man beim Interpretieren im Hinterkopf behalten.

```{r}
# books enthält doppelte ISBN-Zeilen (daher die many-to-many-Warnung) —
# ohne distinct() würden Ratings beim Join vervielfacht
books <- books %>% distinct(ISBN, .keep_all = TRUE)

bx <- ratings %>%
  inner_join(books, by = "ISBN") %>%
  inner_join(users, by = "User-ID")

explizit <- bx %>% filter(`Book-Rating` > 0)

nrow(ratings); nrow(bx); nrow(explizit)
```

**Ergebnis:** Von 493.813 Bewertungen bleiben nach dem Verbinden 394.109
übrig — rund 20 % verweisen auf ISBNs, die in der Büchertabelle fehlen, und
fallen weg. Nur 139.503 Bewertungen (etwa ein Drittel) sind echte Noten;
der Rest ist „erfasst, aber nicht benotet". Beide Verluste halten wir hier
fest, weil alle folgenden Ergebnisse nur für die verbleibenden Daten gelten.

## Deskriptiver Überblick

Bevor wir in die einzelnen Verfahren einsteigen, schauen wir uns die
Verteilung der zentralen Variablen an. Das lohnt sich aus zwei Gründen:
Erstens deckt es weitere Datenqualitätsprobleme auf, bevor sie uns mitten
in einer Analyse überraschen. Zweitens legen einige Ergebnisse weiter unten
— etwa die 77 % Trefferquote beim Entscheidungsbaum — ihren eigentlichen
Grund bereits hier in der Verteilung.

### Wie werden Bücher bewertet?

```{r}
# Verteilung der expliziten Bewertungen (1–10)
explizit %>%
  count(`Book-Rating`) %>%
  ggplot(aes(x = factor(`Book-Rating`), y = n)) +
  geom_col(fill = "steelblue") +
  labs(x = "Bewertung", y = "Anzahl",
       title = "Verteilung der expliziten Bewertungen (1–10)") +
  theme_minimal()
```

**Ergebnis:** Die Verteilung ist stark rechtslastig: Die Noten 8, 9 und 10
machen zusammen den Großteil aller Bewertungen aus, während 1 bis 5 selten
vorkommt. Das ist kein Zufall — Menschen bewerten freiwillig vor allem
Bücher, die sie mögen. Wer ein Buch nicht mochte, legt es beiseite und
bewertet es oft gar nicht. Diese Schräglage ist die Ursache dafür, dass ein
Klassifikationsmodell später hohe Trefferquoten erzielen kann, obwohl es
kaum etwas gelernt hat: Wer immer „positiv" sagt, liegt einfach schon sehr
oft richtig.

### Wie aktiv sind die Nutzer:innen?

```{r}
bx %>%
  count(`User-ID`) %>%
  ggplot(aes(x = n)) +
  geom_histogram(bins = 80, fill = "steelblue") +
  scale_x_log10() +
  labs(x = "Erfasste Bücher pro Person (log)", y = "Anzahl Personen",
       title = "Aktivitätsverteilung der Nutzer:innen") +
  theme_minimal()
```

**Ergebnis:** Die allermeisten Personen haben nur wenige Bücher erfasst;
eine kleine Gruppe hat Hunderte oder Tausende. Diese typische
„Long-Tail"-Verteilung findet sich in fast allen Nutzungsdaten. Für das
kollaborative Filtern ist sie das Kernproblem: Wer nur ein oder zwei Bücher
bewertet hat, lässt sich kaum mit anderen vergleichen — was genau erklärt, warum wir die Bewertungsmatrix später auf aktive
Nutzer:innen und viel bewertete Bücher einschränken müssen.

### Wie oft werden Bücher bewertet?

```{r}
bx %>%
  count(ISBN) %>%
  ggplot(aes(x = n)) +
  geom_histogram(bins = 80, fill = "steelblue") +
  scale_x_log10() +
  labs(x = "Bewertungen pro Buch (log)", y = "Anzahl Bücher",
       title = "Bewertungshäufigkeit der Bücher") +
  theme_minimal()
```

**Ergebnis:** Auch auf der Bücher-Seite dominiert der Long Tail: Die meisten
Bücher haben nur eine Handvoll Einträge, während wenige Bestseller
hundertfach erfasst wurden. Neue oder wenig bekannte Bücher tauchen in so
wenigen Körben auf, dass Assoziationsregeln oder Kollaboratives Filtern sie
gar nicht erst berücksichtigen können — das ist das Cold-Start-Problem aus
der anderen Richtung.

### Altersangaben der Nutzer:innen

```{r}
users %>%
  filter(!is.na(Age)) %>%
  ggplot(aes(x = Age)) +
  geom_histogram(bins = 200) +
  labs(x = "Altersangabe", y = "Anzahl Nutzer:innen",
       title = "Altersverteilung der Nutzer:innen") +
  theme_minimal()
```

**Ergebnis:** Das Histogramm zeigt Altersangaben von 0 bis weit über 100
Jahre — im Datensatz finden sich Werte bis 244. Nulljährige und
Hundertvierzigjährige bewerten aber keine Bücher: Diese Angaben sind
schlicht falsch, sei es aus Tippfehlern, Voreinstellungen im Formular oder
weil Nutzer:innen bewusst nicht die Wahrheit eintragen. Die Lehre daraus:
Selbst erhobene Profilangaben sind keine Messwerte, sondern Behauptungen.
Für alle Analysen, die das Alter verwenden, müssen wir vorab entscheiden,
welchen Bereich wir für glaubwürdig halten (weiter unten z. B. 5 bis 100
Jahre) — und diese Entscheidung dokumentieren. Ein einziges Diagramm hat
damit mehr Datenqualitätsprobleme aufgedeckt als jede Plausibilitätsprüfung
am einzelnen Datensatz.

### Erscheinungsjahre

```{r}
books %>%
  filter(`Year-Of-Publication` >= 1900,
         `Year-Of-Publication` <= 2004) %>%
  ggplot(aes(x = `Year-Of-Publication`)) +
  geom_histogram(bins = 60, fill = "steelblue") +
  labs(x = "Erscheinungsjahr", y = "Anzahl Bücher",
       title = "Bücher nach Erscheinungsjahr") +
  theme_minimal()
```

**Ergebnis:** Der Großteil der Bücher erschien in den 1990er und frühen
2000er Jahren — der Zeitraum, in dem Book Crossing aktiv war. Ältere Bücher
sind deutlich seltener, teils weil sie nicht digitalisiert wurden, teils weil
Nutzer:innen vor allem aktuelle Bücher erfassten. Werte außerhalb von 1900
bis 2004 (es gibt sie bis 2050) sind offensichtliche Eingabefehler und
werden in der Klassifikation vorab ausgefiltert.

```{r}
# Einmalig, falls noch nicht installiert:
# install.packages(c("arules", "recommenderlab", "rpart", "rpart.plot",
#                    "stringdist", "igraph", "visNetwork"))
```

## 1. Assoziationsregeln: Apriori

Die Assoziationsanalyse (Agrawal & Srikant 1994) sucht Bücher, die auffällig
oft gemeinsam „im selben Korb" liegen. Ein Korb sind hier alle Bücher, die
eine Person erfasst hat. Drei Kennzahlen beschreiben jede gefundene Regel:
Der *Support* sagt, in wie vielen Körben die Kombination überhaupt vorkommt.
Die *Konfidenz* sagt, wie verlässlich die Regel ist — wenn Buch A im Korb
liegt, wie oft liegt dann auch Buch B darin? Der *Lift* sagt, ob das mehr
ist, als man allein durch die Beliebtheit von Buch B erwarten würde; erst
ein Lift deutlich über 1 zeigt einen echten Zusammenhang. Vor der Analyse
entfernen wir doppelte Titel je Korb, damit nicht verschiedene Auflagen
desselben Buchs als „Zusammenhang" erscheinen. Eine ausführliche Erklärung
mit einem kleinen Rechenbeispiel steht in `apriori_buchempfehlungen.qmd`.

```{r}
library(arules)

koerbe <- split(bx$`Book-Title`, bx$`User-ID`)
koerbe <- lapply(koerbe, unique)
koerbe <- koerbe[lengths(koerbe) >= 2]
trans  <- as(koerbe, "transactions")

regeln <- apriori(trans,
  parameter = list(supp = 0.001, conf = 0.5, minlen = 2),
  control = list(verbose = FALSE))

regeln_df <- DATAFRAME(regeln) %>%
  arrange(desc(lift))
regeln_df
```

**Ergebnis:** Die stärksten Regeln betreffen ausnahmslos die Bände der
*Green-Mile*-Serie: Wer zwei Bände hat, hat fast sicher auch den dritten
(Konfidenz 1,0; Lift ≈ 576). Das leuchtet ein — wer eine Fortsetzungsserie
liest, liest meist alle Teile. Zugleich mahnt die Spalte `count` zur
Vorsicht: Diese Regeln stützen sich auf nur 19 bis 21 Personen. Je kleiner
wir die Support-Schwelle setzen, desto eher finden wir auch Muster, die
bloß Zufall sind. Bemerkenswert ist außerdem, *was* der Algorithmus zuerst
findet: Serien, nicht Genres — die stärksten Zusammenhänge sind oft die
banalsten.

## 2. Collaborative Filtering (recommenderlab)

Kollaboratives Filtern (Resnick et al. 1994; Sarwar et al. 2001) empfiehlt
nach dem Prinzip: Finde Personen, die ähnlich bewertet haben wie du — und
schau, was ihnen außerdem gefallen hat. Anders als die Assoziationsanalyse,
die eine Regel für alle aufstellt, entsteht so für jede Person eine eigene
Empfehlungsliste. Man kann sich die Daten als riesige Tabelle vorstellen:
eine Zeile pro Person, eine Spalte pro Buch, in den Zellen die Noten. Diese
Tabelle ist fast leer, denn niemand kennt mehr als einen winzigen Bruchteil
aller Bücher. Fast leere Zeilen lassen sich aber nicht vergleichen — deshalb
verkleinern wir die Tabelle zuerst auf aktive Nutzer:innen und häufig
bewertete Bücher. Anschließend vergleichen wir zwei Varianten — Empfehlung
über ähnliche *Personen* (UBCF) und über ähnliche *Bücher* (IBCF) — mit
zufälligen Empfehlungen als Untergrenze.

```{r}
library(recommenderlab)

# Schwellen sind auf das hier verwendete Subset (~140k explizite Ratings)
# kalibriert — beim vollen Datensatz ruhig höher drehen.
# Ziel: einige hundert User, einige hundert Bücher.
aktive_user    <- explizit %>% count(`User-ID`) %>% filter(n >= 10)
populaere_isbn <- explizit %>% count(ISBN) %>% filter(n >= 20)

dicht <- explizit %>%
  semi_join(aktive_user, by = "User-ID") %>%
  semi_join(populaere_isbn, by = "ISBN")

# Nach dem Eindampfen erneut filtern: jeder User braucht genug Ratings
# in der Matrix (sonst scheitert später evaluationScheme an given)
dicht <- dicht %>%
  group_by(`User-ID`) %>%
  filter(n() >= 5) %>%
  ungroup()

rrm <- dicht %>%
  select(user = `User-ID`, item = ISBN, rating = `Book-Rating`) %>%
  as.data.frame() %>%
  as("realRatingMatrix")
rrm
```

**Ergebnis:** Die verkleinerte Tabelle hat 743 Zeilen (Nutzer:innen) und 477
Spalten (Bücher) mit 7.605 Noten — damit sind immerhin rund 2 von 100 Zellen
gefüllt. Vor dem Verkleinern wären es etwa 2 von 100.000 gewesen. Dieser
Schritt ist also keine Kosmetik, sondern die Voraussetzung dafür, dass sich
Personen überhaupt vergleichen lassen. Der Preis: Empfehlungen gibt es nur
noch für aktive Nutzer:innen und bekannte Bücher.

```{r}
rec  <- Recommender(rrm, method = "UBCF")
pred <- predict(rec, rrm[1:3], n = 5)

# ISBNs in Titel übersetzen
empfehlungen <- as(pred, "list")
lapply(empfehlungen, function(isbns) {
  books %>% filter(ISBN %in% isbns) %>% pull(`Book-Title`)
})
```

**Ergebnis:** Die Empfehlungslisten wirken stimmig — die eine Liste tendiert
zu literarischen Romanen, die andere zu Spannung. Dabei kennt das Verfahren
weder Genre noch Autor: Die Stimmigkeit entsteht allein daraus, dass
Menschen mit ähnlichem Geschmack ähnliche Bücher bewertet haben. Eine
Grenze sollte man kennen: Wer noch nichts bewertet hat, bekommt keine
Empfehlungen, und neue Bücher ohne Bewertungen werden nie empfohlen — das
sogenannte Cold-Start-Problem.

```{r}
# Evaluation: UBCF vs. IBCF vs. Zufall
set.seed(42)
schema <- evaluationScheme(rrm, method = "split", train = 0.8, given = 4,
                           goodRating = 7)
algos <- list(UBCF = list(name = "UBCF"),
              IBCF = list(name = "IBCF"),
              Zufall = list(name = "RANDOM"))
ergebnis <- evaluate(schema, algos, type = "topNList", n = c(1, 5, 10))
plot(ergebnis, annotate = TRUE)
```

**Ergebnis:** Der Test funktioniert so: Ein Teil der Noten wird versteckt,
das Verfahren muss sie erraten. Zum Lesen des Diagramms: Die senkrechte
Achse (TPR, True Positive Rate) zeigt, wie viele der versteckten
Lieblingsbücher gefunden wurden; die waagerechte Achse (FPR, False Positive
Rate) zeigt, wie viele Empfehlungen daneben lagen. Gut ist also eine Kurve,
die steil nach oben geht, ohne weit nach rechts zu wandern. Beide
Empfehlungsverfahren liegen deutlich über der Zufallslinie — sie wissen
also wirklich etwas über den Geschmack der Nutzer:innen. Welches der beiden
vorn liegt, ist hier zweitrangig; wichtig ist der Vergleich mit dem Zufall,
denn besser als Raten sollte jedes Empfehlungssystem sein. Eine
Einschränkung: Wir haben nur einmal geteilt und getestet. Für belastbare
Aussagen würde man den Test mehrfach mit unterschiedlichen Aufteilungen
wiederholen.

## 3. Clustering: Nutzersegmente

Die Clusteranalyse sucht Gruppen ähnlicher Nutzer:innen, ohne dass wir
vorgeben, welche Gruppen es geben soll. Dazu beschreiben wir jede Person mit
vier Zahlen: Wie viele Bücher hat sie erfasst? Welchen Anteil davon hat sie
benotet? Wie streng benotet sie im Schnitt? Und wie stark schwanken ihre
Noten? Der k-means-Algorithmus (MacQueen 1967) fasst dann Personen mit
ähnlichen Werten zusammen. Zwei technische Schritte sind nötig, damit das
fair abläuft: Alle Merkmale werden auf eine vergleichbare Skala gebracht
(sonst dominiert das Merkmal mit den größten Zahlen), und die Buchanzahl
wird logarithmiert, weil wenige Vielleser:innen sonst alles verzerren. Dass
wir genau vier Gruppen suchen, ist hier eine Setzung für die Demonstration —
in einer echten Untersuchung müsste man diese Zahl begründen.

```{r}
user_features <- bx %>%
  group_by(`User-ID`) %>%
  summarise(
    n_buecher       = n(),
    anteil_explizit = mean(`Book-Rating` > 0),
    mittlere_note   = mean(`Book-Rating`[`Book-Rating` > 0]),
    streuung        = sd(`Book-Rating`[`Book-Rating` > 0])
  ) %>%
  filter(n_buecher >= 5) %>%
  drop_na()

set.seed(42)
km <- user_features %>%
  select(-`User-ID`) %>%
  mutate(n_buecher = log10(n_buecher)) %>%   # schiefe Verteilung!
  scale() %>%
  kmeans(centers = 4, nstart = 25)

user_features %>%
  mutate(cluster = factor(km$cluster)) %>%
  group_by(cluster) %>%
  summarise(across(c(n_buecher, anteil_explizit, mittlere_note, streuung),
                   median),
            n = n())
```

**Ergebnis:** Die vier Cluster lassen sich inhaltlich interpretieren (Werte
sind Mediane des vorliegenden Laufs): Ein Cluster versammelt die
*Vielleser:innen* (≈ 83 erfasste Bücher, moderater Bewertungsanteil), ein
zweiter die *bewertungsfreudigen Wohlwollenden* (über 80 % explizite
Bewertungen, mittlere Note ≈ 7,8), ein dritter die *strengen bzw.
polarisierten Bewerter:innen* (mittlere Note ≈ 6,5 bei der höchsten Streuung
von ≈ 2,0) und ein vierter die *stillen Sammler:innen* (nur ≈ 40 % explizite
Bewertungen bei hoher Durchschnittsnote). Wichtig für die Einordnung: Diese
Etiketten stammen nicht vom Algorithmus, sondern sind nachträgliche
Interpretation — und die Lösung hängt von der Merkmalsauswahl, der
Transformation und der Wahl von k ab.

## 4. Klassifikation: Wird das Buch gemocht?

Bei der Klassifikation lernt ein Modell aus Beispielen mit bekannter
Antwort und sagt dann neue Fälle vorher — so wie ein Spamfilter aus
tausenden markierten Mails lernt, was Spam ist. Unsere Frage hier: Wird
eine Bewertung positiv ausfallen (Note 7 oder höher)? Als Anhaltspunkte
bekommt das Modell nur das Alter der Person, das Erscheinungsjahr und die
Popularität des Buches. Wir verwenden einen Entscheidungsbaum (Breiman et
al. 1984): Er stellt nacheinander Ja/Nein-Fragen und lässt sich dadurch gut
lesen und erklären. Wichtig für die Bewertung des Ergebnisses: Die meisten
vergebenen Noten sind positiv. Ein Modell kann also eine hohe Trefferquote
erreichen, indem es einfach fast immer „positiv" sagt — deshalb schauen wir
am Ende nicht auf die Trefferquote allein, sondern in die Konfusionsmatrix,
die richtige und falsche Vorhersagen getrennt für beide Fälle auszählt.

```{r}
library(rpart)
library(rpart.plot)

buch_popularitaet <- explizit %>% count(ISBN, name = "n_ratings_buch")

clf_daten <- explizit %>%
  inner_join(buch_popularitaet, by = "ISBN") %>%
  filter(!is.na(Age), Age >= 5, Age <= 100,
         `Year-Of-Publication` >= 1900, `Year-Of-Publication` <= 2004) %>%
  transmute(
    mag         = factor(if_else(`Book-Rating` >= 7, "ja", "nein")),
    alter       = Age,
    jahr        = `Year-Of-Publication`,
    popularitaet = n_ratings_buch
  )

set.seed(42)
idx   <- sample(nrow(clf_daten), 0.8 * nrow(clf_daten))
train <- clf_daten[idx, ]
test  <- clf_daten[-idx, ]

baum <- rpart(mag ~ ., data = train, method = "class",
              control = rpart.control(cp = 0.001, maxdepth = 4))
rpart.plot(baum)
```

```{r}
vorhersage <- predict(baum, test, type = "class")
table(Vorhersage = vorhersage, Wahrheit = test$mag)
mean(vorhersage == test$mag)  # Accuracy — und warum sie hier wenig aussagt
```

**Ergebnis:** 77,4 % richtige Vorhersagen klingen zunächst ordentlich. Die
Konfusionsmatrix zeigt aber, wie diese Quote zustande kommt: Das Modell
sagt fast immer „positiv" (in 19.217 von 19.258 Fällen) und erkennt von
4.384 negativen Bewertungen nur 37. Ein Modell, das stur *immer* „positiv"
sagt, käme auf fast dieselbe Quote — die Trefferquote allein täuscht also,
sobald eine Klasse stark überwiegt. Inhaltlich ist das Ergebnis durchaus
plausibel: Alter, Erscheinungsjahr und Popularität verraten eben wenig
darüber, ob ein bestimmtes Buch einer bestimmten Person gefällt.

## 5. Record Linkage: Auflagen desselben Werks finden

Dasselbe Werk steckt im Datensatz oft unter mehreren ISBNs — Taschenbuch,
Neuauflage, Übersetzung (im FRBR-Vokabular: mehrere Manifestationen eines
Werks). Solche Einträge zusammenzuführen ist ein klassisches
Record-Linkage-Problem (Fellegi & Sunter 1969). Alle 271.000 Titel paarweise
zu vergleichen wäre praktisch unmöglich, deshalb sieben wir vorab grob aus
und vergleichen nur Titel desselben Autors miteinander (das nennt man
*Blocking*). Innerhalb dieser Gruppe berechnen wir für jedes Titelpaar eine
Ähnlichkeit zwischen 0 und 1 (Jaro-Winkler-Maß; Winkler 1990) — „the green
mile" und „der green mile" sind sich danach sehr ähnlich — und fassen sehr
ähnliche Titel zu Werkgruppen zusammen. Wo genau die Grenze zwischen
„gleiches Werk" und „anderes Werk" liegt, ist eine Einstellung, die wir hier
nach Augenmaß gewählt haben; in einer echten Anwendung würde man sie an
geprüften Beispielen testen.

```{r}
library(stringdist)

king_titel <- books %>%
  filter(str_to_lower(`Book-Author`) == "stephen king") %>%
  distinct(titel = str_to_lower(str_squish(`Book-Title`))) %>%
  pull(titel)

d  <- stringdistmatrix(king_titel, method = "jw")
hc <- hclust(as.dist(d), method = "average")
gruppen <- cutree(hc, h = 0.15)

tibble(titel = king_titel, gruppe = gruppen) %>%
  group_by(gruppe) %>%
  filter(n() > 1) %>%
  arrange(gruppe) %>%
  print(n = 30)
```

**Ergebnis:** Allein bei Stephen King fasst das Verfahren 77 Titelvarianten
zu 35 Werkgruppen zusammen. Darin stecken die typischen Fälle:
Untertitel-Zusätze („… : a novel"), Verlags- und Editionsangaben
(„(signet)", „m/tv") und Übersetzungen („the green mile" / „der green
mile"). Aus bloßen Titel-Zeichenketten wird so näherungsweise die
FRBR-Werkebene rekonstruiert. Die Qualität hängt direkt an der gewählten
Ähnlichkeitsgrenze: Fasst man großzügiger zusammen, landen irgendwann
verschiedene Werke in einer Gruppe; trennt man strenger, bleiben Dubletten
übrig. Diesen Zielkonflikt löst kein Algorithmus — man muss ihn abwägen.

```{r}
# Wie groß ist das Problem insgesamt? Exakte Titel-Dubletten:
books %>%
  mutate(titel = str_to_lower(str_squish(`Book-Title`)),
         autor = str_to_lower(str_squish(`Book-Author`))) %>%
  count(titel, autor, sort = TRUE) %>%
  filter(n > 1) %>%
  summarise(werke_mit_mehreren_isbns = n(), betroffene_isbns = sum(n))
```

**Ergebnis:** Bereits bei *exakter* Übereinstimmung von normalisiertem Titel
und Autor existieren 17.582 Werke mit insgesamt 40.723 ISBNs — rund 15 % der
Buchtabelle sind also Mehrfacheinträge desselben Werks, noch ohne
Berücksichtigung von Schreibvarianten, die nur die unscharfe Suche findet.
Für alle korbbasierten Verfahren oben heißt das: Ohne Werkzusammenführung
würde ein erheblicher Teil der „Empfehlungen" lediglich auf andere Auflagen
desselben Buchs verweisen.

## 6. Anomalieerkennung

Bei der Anomalieerkennung beschreiben wir zuerst, was normal ist — und
suchen dann gezielt nach dem, was nicht dazu passt. Auffälligkeiten können
Datenfehler sein, aber auch echte Besonderheiten mit eigener Geschichte.
Wir schauen uns zwei Fälle an: Nutzer:innen mit außergewöhnlich vielen
Bewertungen (echte Vielleser:innen oder automatische Einträge?) und Bücher,
bei denen Beliebtheit und Note weit auseinanderfallen — das bekannteste
Beispiel im Datensatz ist *Wild Animus*.

```{r}
# Power-Rater: Crawler-Artefakte oder echte Vielleser?
ratings %>%
  count(`User-ID`, sort = TRUE) %>%
  head(10)
```

**Ergebnis:** Die aktivste Nutzerin (ID 198711) hat 7.550 Bücher bewertet —
das wäre etwa ein Buch pro Tag, zwanzig Jahre lang. Wahrscheinlicher sind
ein Massenimport einer bestehenden Sammlung oder automatische Einträge.
Solche Extremfälle haben großes Gewicht in allen Analysen, die auf
einzelnen Nutzer:innen aufbauen. Ob man sie ausschließt oder behält, ist
eine Abwägung — wichtig ist, die Entscheidung zu treffen und zu
dokumentieren, statt sie zu übersehen.

```{r}
# Das Wild-Animus-Phänomen: viel bewertet heißt nicht gut bewertet
explizit %>%
  group_by(ISBN, `Book-Title`) %>%
  summarise(n = n(), mittlere_note = mean(`Book-Rating`), .groups = "drop") %>%
  filter(n >= 100) %>%
  arrange(mittlere_note) %>%
  head(10)
```

**Ergebnis:** *Wild Animus* ist mit 238 expliziten Bewertungen der
meistbewertete Titel der Auswahl — und mit einer Durchschnittsnote von 4,09
zugleich mit großem Abstand der am schlechtesten bewertete (der nächste
Titel liegt bereits bei 7,26). Die Erklärung liegt außerhalb der Daten: Das
Buch wurde Anfang der 2000er massenhaft kostenlos verteilt. Der Fall zeigt
exemplarisch, dass auffällige Datenpunkte nicht zwingend Fehler sind,
sondern eine eigene Geschichte haben können, die erst Kontextwissen
erschließt.

```{r}
explizit %>%
  group_by(ISBN) %>%
  summarise(n = n(), mittlere_note = mean(`Book-Rating`)) %>%
  filter(n >= 50) %>%
  ggplot(aes(x = n, y = mittlere_note)) +
  geom_point(alpha = 0.3) +
  scale_x_log10() +
  labs(x = "Anzahl Bewertungen (log)", y = "Mittlere Bewertung",
       title = "Popularität vs. Qualität") +
  theme_minimal()
```

**Ergebnis:** Zwischen Bewertungsanzahl und mittlerer Note zeigt sich kein
ausgeprägter Zusammenhang; die mittleren Noten der häufiger bewerteten
Titel konzentrieren sich im Bereich von etwa 7 bis 8,5. *Wild Animus* ist
als isolierter Punkt rechts unten unmittelbar identifizierbar — ein
Beispiel dafür, dass eine einfache Visualisierung Anomalien oft schneller
offenlegt als jede Kennzahl.

## 7. Netzwerkanalyse: Bücher-Co-Occurrence

Für die Netzwerkanalyse zeichnen wir eine Landkarte der Bücher: Jedes Buch
ist ein Punkt, und zwei Bücher werden mit einer Linie verbunden, wenn
dieselben Personen beide erfasst haben. Je mehr gemeinsame Leser:innen,
desto stärker die Verbindung. Wir zählen dafür alle Erfassungen (auch ohne
Note — erfasst heißt gelesen) und beschränken die Karte auf die 30
am häufigsten erfassten Bücher, damit sie lesbar bleibt. Die Schwelle, ab
wie vielen gemeinsamen Leser:innen eine Linie gezeichnet wird, ist eine
Stellschraube: zu niedrig, und die Karte wird ein Knäuel; zu hoch, und es
bleiben nur noch wenige Bücher übrig. Anschließend lassen wir einen
Algorithmus (Louvain-Verfahren; Blondel et al. 2008) automatisch „Inseln"
auf dieser Karte suchen — Gruppen von Büchern, die untereinander deutlich
stärker verbunden sind als mit dem Rest. Ob solche Inseln inhaltlich einem
Genre oder Leseinteresse entsprechen, ist dann wieder unsere Interpretation.

```{r}
library(igraph)

# Alle Erfassungen zählen (bx), nicht nur benotete — sonst wird das Netz zu dünn
top_isbn <- bx %>% count(ISBN, sort = TRUE) %>% slice_head(n = 30)

leser <- bx %>%
  semi_join(top_isbn, by = "ISBN") %>%
  distinct(`User-ID`, ISBN)

kanten <- leser %>%
  inner_join(leser, by = "User-ID", relationship = "many-to-many") %>%
  filter(ISBN.x < ISBN.y) %>%
  count(ISBN.x, ISBN.y, name = "gewicht") %>%
  filter(gewicht >= 25)   # Stellschraube: lesbar, aber verbunden

titel_kurz <- books %>%
  transmute(ISBN, label = str_trunc(`Book-Title`, 25))

kanten_benannt <- kanten %>%
  left_join(titel_kurz, by = c("ISBN.x" = "ISBN")) %>%
  rename(von = label) %>%
  left_join(titel_kurz, by = c("ISBN.y" = "ISBN")) %>%
  rename(nach = label) %>%
  select(von, nach, gewicht)

g <- graph_from_data_frame(kanten_benannt, directed = FALSE)
```

```{r}
library(visNetwork)

set.seed(42)
communities <- cluster_louvain(g)

knoten <- tibble(
  id    = V(g)$name,
  label = V(g)$name,
  group = as.character(membership(communities))
)

kanten_vis <- kanten_benannt %>%
  transmute(from = von, to = nach,
            value = gewicht,
            title = paste(gewicht, "gemeinsame Leser:innen"))

visNetwork(knoten, kanten_vis, width = "100%", height = "600px") %>%
  visEdges(color = list(opacity = 0.4), smooth = FALSE) %>%
  visNodes(font = list(size = 18)) %>%
  visPhysics(solver = "forceAtlas2Based",
             forceAtlas2Based = list(gravitationalConstant = -80)) %>%
  visOptions(highlightNearest = TRUE)
```

**Ergebnis:** Die Karte ist interaktiv: Sie lässt sich zoomen, einzelne
Bücher lassen sich mit der Maus verschieben, und ein Klick auf ein Buch
hebt seine direkten Nachbarn hervor; die Linienstärke und der eingeblendete
Tooltip zeigen die Zahl gemeinsamer Leser:innen. Die Farben entsprechen den
automatisch gefundenen Gruppen (siehe nächster Abschnitt). Inhaltlich steckt
in der Karte dieselbe Information wie in der Assoziationsanalyse — welche
Bücher zusammen vorkommen —, nur als Bild statt als Regeltabelle.

```{r}
# Community Detection: Findet der Graph die "Genres"?
# (communities wurde oben berechnet und färbt bereits die Karte)
split(V(g)$name, membership(communities))
```

**Ergebnis:** Der Algorithmus findet auf der Karte klar abgegrenzte
Inseln — unter anderem eine Dan-Brown-Insel mit *The Da Vinci Code* und
*Angels & Demons*. Wie beim Clustering der Nutzer:innen gilt: Die Gruppen
liefert der Algorithmus, die Deutung als „Genre" oder „Leseinteresse"
liefern wir. Bemerkenswert ist, dass drei ganz unterschiedliche Verfahren —
Assoziationsregeln, Collaborative Filtering und die Netzwerkkarte — am Ende
dieselben Muster zeigen: Serien und Geschmacksgruppen. Was robust ist,
taucht überall auf.

## Abbildungen für das Foliendeck exportieren

Dieser Abschnitt speichert die zentralen Abbildungen als PNG in den Ordner
`images/`, aus dem sich das Foliendeck bedient.

```{r}
dir.create("images", showWarnings = FALSE)

# 1. Alters-Histogramm (Datenqualität)
p_alter <- users %>%
  filter(!is.na(Age)) %>%
  ggplot(aes(x = Age)) +
  geom_histogram(bins = 200) +
  labs(x = "Altersangabe", y = "Anzahl Nutzer:innen") +
  theme_minimal()
ggsave("images/alter_histogramm.png", p_alter,
       width = 8, height = 4.2, dpi = 150)

# 2. Popularität vs. Note (Anomalie Wild Animus)
p_pop <- explizit %>%
  group_by(ISBN) %>%
  summarise(n = n(), mittlere_note = mean(`Book-Rating`)) %>%
  filter(n >= 50) %>%
  ggplot(aes(x = n, y = mittlere_note)) +
  geom_point(alpha = 0.3) +
  scale_x_log10() +
  labs(x = "Anzahl Bewertungen (log)", y = "Mittlere Bewertung") +
  theme_minimal()
ggsave("images/popularitaet_vs_note.png", p_pop,
       width = 8, height = 4.2, dpi = 150)

# 3. Entscheidungsbaum
png("images/entscheidungsbaum.png", width = 1280, height = 680, res = 150)
rpart.plot(baum)
dev.off()

# 4. ROC-Kurve der Empfehlungsverfahren
png("images/roc_cf.png", width = 1280, height = 680, res = 150)
plot(ergebnis, annotate = TRUE)
dev.off()

# 5. Netzwerkkarte (statische Version der interaktiven Karte,
#    Farben = gefundene Gemeinschaften)
png("images/netzwerk.png", width = 1280, height = 720, res = 150)
set.seed(42)
plot(g,
     vertex.color = membership(communities),
     vertex.size = 6,
     vertex.label.cex = 0.55,
     vertex.label.color = "black",
     edge.width = E(g)$gewicht / max(E(g)$gewicht) * 5,
     edge.color = "grey80",
     layout = layout_with_fr)
dev.off()
```

## Literatur

- Agrawal, R. & Srikant, R. (1994). Fast Algorithms for Mining Association Rules. *Proceedings of the 20th International Conference on Very Large Data Bases (VLDB)*, 487–499.
- Blondel, V. D., Guillaume, J.-L., Lambiotte, R. & Lefebvre, E. (2008). Fast unfolding of communities in large networks. *Journal of Statistical Mechanics: Theory and Experiment*, P10008.
- Breiman, L., Friedman, J. H., Olshen, R. A. & Stone, C. J. (1984). *Classification and Regression Trees*. Wadsworth.
- Fellegi, I. P. & Sunter, A. B. (1969). A Theory for Record Linkage. *Journal of the American Statistical Association*, 64(328), 1183–1210.
- MacQueen, J. (1967). Some Methods for Classification and Analysis of Multivariate Observations. *Proceedings of the Fifth Berkeley Symposium on Mathematical Statistics and Probability*, 281–297.
- Resnick, P., Iacovou, N., Suchak, M., Bergstrom, P. & Riedl, J. (1994). GroupLens: An Open Architecture for Collaborative Filtering of Netnews. *Proceedings of the ACM Conference on Computer Supported Cooperative Work (CSCW)*, 175–186.
- Sarwar, B., Karypis, G., Konstan, J. & Riedl, J. (2001). Item-Based Collaborative Filtering Recommendation Algorithms. *Proceedings of the 10th International Conference on World Wide Web (WWW)*, 285–295.
- Winkler, W. E. (1990). String Comparator Metrics and Enhanced Decision Rules in the Fellegi-Sunter Model of Record Linkage. *Proceedings of the Section on Survey Research Methods, American Statistical Association*, 354–359.
- Ziegler, C.-N., McNee, S. M., Konstan, J. A. & Lausen, G. (2005). Improving Recommendation Lists Through Topic Diversification. *Proceedings of the 14th International Conference on World Wide Web (WWW)*, 22–32.
